最高法院刑事判決　　　　　　九十四年度台上字第四七０三號
　　上　 訴　 人　丙○○
　　　　　　　　　丁○○
　　　　　　　　　　　　　林1.
　　　　　　　　　甲○○
　　　　　　　　　　　　　1之.
　　　　　　　　　乙○○
　　　　　　　　　　　　　1之.
　　　　　　　　　　　　　路1.
　　上列二人共同
　　選 任辯護 人　李合法律師
　　　　　　　　　趙培皓律師
上列上訴人等因違反貪污治罪條例等罪案件，不服臺灣高等法院
臺南分院中華民國九十四年四月二十一日第二審更審判決（九十
三年度重上更(五)字第五三五號，起訴案號：臺灣臺南地方法院檢
察署八十六年度偵字第一二四五二號、八十七年度偵字第一八一
八號）提起上訴，本院判決如下：
    主  文
原判決撤銷，發回臺灣高等法院臺南分院。
    理  由
本件原判決認定上訴人丙○○係臺南縣西港鄉農會（下稱西港鄉
農會）供銷部主任，上訴人丁○○係該農會供銷部雇員。上訴人
甲○○係西港鄉農會理事，上訴人乙○○為甲○○之父，在西港
鄉經營「雜糧乾燥中心」。緣前臺灣省政府糧食局（現已改為行
政院農業委員會糧食處、下稱糧食局），於民國八十六年間，委
託臺灣省農會辦理「八十六年一期作國產雜糧玉米保證價格收購
」業務，臺灣省農會乃轉委請西港鄉農會協助辦理上揭業務。西
港鄉農會乃指派丙○○、丁○○負責辦理該項雜糧收購、驗收業
務，二人依糧食局與臺灣省農會訂立之「國產雜糧收購與銷售委
託契約」第八條規定，均係受糧食局委託，依法令執行公務之人
員。且均明知依糧食局頒佈「國產雜糧收購與銷售作業程序」規
定：「如非當期作所生產者、規格不符者，或發現摻雜進口雜糧
，或為銷售後國產雜糧回流繳驗時，均應予以拒收」，及依行政
院農業委員會所頒佈「國產雜糧收購與銷售實施要點」規定，「
申購者不得將承購國產雜糧，擅自轉讓」。詎丙○○、丁○○、
甲○○、乙○○均明知玉米市價每公斤為新台幣（下同）四至五
元，而保證收購價格，則為每公斤十五元，二者價格懸殊。故糧
食局規定，依保證價格，向農民收購國產玉米時，以當期自行生
產者為限。因西港鄉於八十六年一期契作玉米採收前，適逢風災
，農民多無收成，可供收購獲利。甲○○、乙○○見有機可乘，
乃基於意圖為自己及第三人不法所有之概括犯意聯絡，丙○○、
丁○○，亦基於意圖為第三人（指甲○○與乙○○）不法所有之
概括犯意聯絡，共同利用丙○○、丁○○辦理糧食局委託西港鄉
農會向農民收購契作玉米之機會，於八十六年六月間，由甲○○
、乙○○先透過不知情之余源發、李錫江，以每公斤四．二二元
，向德隆製油股份有限公司（下稱德隆公司），購得德隆公司貯
存於西港鄉農會倉庫內之「八十五年秋作期剩餘玉米」七百八十
七公噸九百二十五公斤，預備以其中部分（即一萬零八百四十公
斤）充作八十六年一期契作玉米報繳，以詐取糧食局以保證價格
收購之價款。甲○○、乙○○於購得德隆公司之上開「八十五年
秋作期剩餘玉米」後，為遂行以「八十五年秋作期剩餘玉米」充
作「八十六年一期契作玉米」報繳之目的，並未依規定於提領期
限（八十六年六月十六日）悉數將所購得之「八十五年秋作期剩
餘玉米」提領完畢，而預留部分貯存於西港鄉農會倉庫，預備以
其中部分（即一萬零八百四十公斤）充作「八十六年一期契作玉
米」報繳，以詐取糧食局以保證價格收購之價款，惟為掩飾未提
領之事實，乃與丙○○、丁○○基於共同偽造文書之概括犯意，
明知德隆公司已將玉米出售予甲○○、乙○○，並未於八十六年
六月十三日至十六日，持提貨單向西港鄉農會提領上開玉米，由
丁○○先於其業務上製作之「八六年裡作國產玉米提貨單記錄聯
」（如原判決附件一至四），虛偽記載德隆公司於八十六年六月
十三日、十四日、十五日各提領二十萬公斤；同年月十六日提領
二十萬零二千一百五十九公斤（扣除圓筒損耗一萬四千二百三十
四公斤，實際提領量為十八萬七千九百二十五公斤），並由丁○
○在上開「八六年裡作國產玉米提貨單記錄聯」四紙上「提領情
形簽章」欄，分別偽造提領人【楊義一】署押共四枚（如原判決
附件一至四各一枚），表示楊義一已代表德隆公司，提領上開玉
米完畢（總計提領總數量：200,000+200,000+200,000+ 187,925
＝787,9 25公斤），再由丁○○配合上開虛偽提領情形，於其業
務上製作之「西港鄉農會圓筒倉庫（鋼筋混泥土倉庫）儲存八五
、八六年秋裡期雜糧管理紀錄旬報表」（如原判決附件五），虛
偽登載德隆公司，於八十六年六月十三日，自西港鄉農會第一號
倉庫（西港鄉農會有一、二號二座倉庫）提領十七萬九千三百五
十六公斤玉米；於八十六年六月中旬「農會辦理國產雜糧收撥情
形旬報表」（如原判決附件六），虛偽登載德隆公司，於八十六
年六月中旬，總計提領七十八萬七千九百二十五公斤玉米。復由
丙○○核章，將上開登載不實文書，持之向糧食局申報，足生損
害於德隆公司、楊義一暨糧食局對契作玉米管理之正確性。迨於
八十六年八月十八日至二十二日，西港鄉農會辦理八十六年一期
契作玉米保證價格收購業務，甲○○、乙○○即向原由其負責辦
理代繳之農民黃金水、黃火旺、黃樑、郭老長，表示有「八十五
年秋作期剩餘玉米」可供充作「八十六年一期契作玉米」向西港
鄉農會冒繳玉米，由上開農民作為人頭戶，以庫存於西港鄉農會
之上開「八十五年秋作期剩餘玉米」充作上開農民實際收成「八
十六年一期契作玉米」，以少報多之方式報繳，其中農民黃金水
（實際收成量：六百公斤、申報清冊報繳數量：二千三百公斤、
冒繳數量：一千七百公斤）；農民黃火旺（實際收成量：七千公
斤、申報清冊報繳數量：九千四百公斤、冒繳數量：二千四百公
斤）；農民郭老長（實際收成量：五百公斤、申報清冊報繳數量
：七百五十公斤、冒繳數量：二百五十公斤）；農民黃樑（實際
收成量：三百五十公斤、申報清冊報繳數量：一千七百五十公斤
、冒繳數量：一千四百公斤），並約定由甲○○、乙○○以每包
七十公斤五百元之價格向上開農民收購，代運費（載運至西港鄉
農會報繳之運費）每公斤零點三五元則由農民自行負擔（冒繳情
形詳如原判決附表(一)所示）。甲○○、乙○○又向在西港鄉經營
「良雄乾燥中心」之黃良雄表示，有庫存之上開「八十五年秋作
期剩餘玉米」可充作「八十六年一期契作玉米」報繳，黃良雄亦
因貪圖小利，遂提供原由其負責辦理代繳之農民黃林紫、林藤洲
、蔡銀泉、方進成、黃年長等五人（如原判決附表(二)所示），作
為報繳「八十六年一期契作玉米」之人頭戶，並約定甲○○、乙
○○以每公斤五點八元向黃良雄收購，黃良雄則以每包七十公斤
五百元之價格，向上開農民收購，代運費由農民負擔，總計由黃
良雄讓與冒繳該五名人頭戶之玉米數量合計為五千零九十公斤（
詳如原判決附表(二)所示）。丙○○、丁○○明知庫存於西港鄉農
會之上開「八十五年秋作期剩餘玉米」非屬當期生產，依糧食局
訂頒「國產雜糧收購與銷售作業程序」之規定應予拒收，不得收
購，乃與甲○○、乙○○、黃良雄、及原判決附表(一)、(二)所示之
人頭農民，基於不法所有之概括犯意聯絡，於收購期間，先後連
續以前述冒繳方式，由原判決附表(一)所示之黃金水等四人冒繳玉
米數量五千七百五十公斤；該附表(二)所示黃林紫等五人冒繳玉米
數量五千零九十公斤，總計以庫存之「八十五年秋作期剩餘玉米
」冒繳「八十六年一期契作玉米」之玉米數量共計一萬零八百四
十公斤，而由丙○○、丁○○利用其辦理收購玉米業務之機會，
明知違法，仍以每公斤十五元之保證價格辦理收購，丁○○並於
其業務上製作之「西港鄉農會辦理國產雜糧檢收及代運工作報告
表（結束表）」（如原判決附件七），虛偽登載不知情之方金全
、黃玉新、謝金鍊等三人，曾代運上開報繳之一萬零八百四十公
斤玉米予西港鄉農會（代運費由農民自行負擔，每公斤零點三五
元），致使糧食局陷於錯誤，誤信上開數量之玉米，已經西港鄉
農會審查合於規定之「八十六年一期契作玉米」而收購，遂以每
公斤十五元之保證價格，核算應發放予各該農民之收購金額總計
為十六萬二千六百元（10,840公斤×15元＝162,600 元），並於
辦理收購三日後，將上開款項撥放予省農會轉由西港鄉農會辦理
發放事宜，西港鄉農會乃於當日依申報清冊所記載之報繳金額，
以銀行轉帳方式，預扣代為轉付之農民應自行負擔代運費後，將
款項分別支付予各該農民，並代將扣除之代運費轉帳予代運工人
，各該農民於受領款項後，即依前述約定，與甲○○、乙○○及
黃良雄等人朋分。總計共同向糧食局詐取十六萬二千六百元（10
,840 公斤×15元＝162,600元），依其等約定方式，其中由乙○
○、甲○○父子取得七萬零五百九十四元（扣除購入舊玉米之成
本，實際獲利二萬四千八百四十九元）；黃良雄取得六千八百三
十五元；人頭農民戶黃林紫、林藤洲、蔡銀泉、方進成、黃年長
等五人共取得三萬八千二百十一元、黃金水取得一萬二千七百六
十二元、黃火旺取得一萬八千零十七元、黃樑取得一萬零五百十
元、郭老長取得一千八百七十七元；代運費三千七百九十四元（
其各人取得及獲利之計算方式、金額等詳如原判決附表(一)、(二)所
示）等情。因將第一審科刑判決撤銷，改判分別論處丙○○、丁
○○受公務機關委託承辦公務之人，共同連續利用職務上之機會
，詐取財物（各處有期徒刑三年八月，均褫奪公權二年）、甲○
○、乙○○與受公務機關委託承辦公務之人，共同連續利用職務
上之機會，詐取財物罪刑（各處有期徒刑三年八月，均褫奪公權
二年），固非無見。
惟查：（一）刑事審判上之共同被告，係為訴訟經濟等原因，由
檢察官或自訴人合併或追加起訴，或由法院合併審判所形成，其
間各個被告及犯罪事實仍獨立存在。故共同被告對於其他共同被
告之案件而言，為被告以外之第三人，本質上屬於證人，為確保
被告對證人之詰問權，證人於審判中，應依法定程序，到場具結
陳述，並接受被告之詰問，其陳述始得作為認定被告犯罪事實之
依據。刑事訴訟法於九十二年二月六日經總統公布增訂第二百八
十七條之二規定：「法院就被告本人之案件調查共同被告時，該
共同被告準用有關人證之規定」，並於同年九月一日施行。原判
決分別論處丙○○、丁○○受公務機關委託承辦公務之人，共同
連續利用職務上之機會，詐取財物；甲○○、乙○○與受公務機
關委託承辦公務之人，共同連續利用職務上之機會，詐取財物等
罪刑，無非援引共同被告丙○○、丁○○分別於法務部調查局臺
南縣調查站及檢察官偵查中供認犯罪之自白為據。惟乙○○、甲
○○於原審已具狀或當庭聲請以證人之身分訊問丙○○、丁○○
（見原審卷第一二五頁、第一八四頁）。另丙○○之選任辯護人
於原審準備程序，亦聲請傳喚丁○○以證人身分作證（見原審卷
第一八四頁）。詎原審於九十四年四月十二日踐行審判程序時，
並未依前開調查證據之聲請，以前述規定適用人證之調查程序，
俾使共同被告丁○○、丙○○立於證人之地位而為陳述，或接受
其他上訴人等之詰問，致有不當剝奪上訴人等對於證人之正當詰
問權，此部分踐行之訴訟程序，自難謂為適法。（二）有罪判決
書之事實一欄，為判斷其適用法令當否之準據，法院應將依職權
認定與論罪科刑有關之事實，翔實記載，然後於理由內逐一說明
其憑以認定之證據，並使事實認定與理由說明，互相適合，方為
合法。倘事實認定與理由說明，不相一致，或事實與理由欄內之
記載，前後不符，按諸刑事訴訟法第三百七十九條第十四款後段
規定，均屬判決理由矛盾之當然違背法令。原判決事實認定上訴
人等共同以農民黃林紫、林藤洲、蔡銀泉、方進成、黃年長、黃
金水、黃火旺、黃樑、郭老長等九人名義，報繳玉米，詐取雜糧
保證收購價格之期間，係自八十六年八月十八日起至同年月二十
二日止（即西港鄉農會受委託辦理八十六年一期契作玉米保證價
格收購業務期間，見原判決第四頁第十七行），與其理由記載：
「於八十六年六月間，以舊期玉米冒繳詐取謀利」（見原判決第
十八頁第二一行、第二二行」，顯相牴觸。本院前次發回即請原
審查明更正，茲原判決仍未補正，致原有理由矛盾之瑕疵，依舊
存在。以上，或係上訴人等之上訴意旨所分別指摘，或為本院得
依職權調查之事項，應認原判決仍有撤銷發回更審之原因。至於
原判決關於不另為無罪諭知（即原判決伍部分）及被告等行使業
務上登載不實文書等部分，基於審判不可分原則，應併予發回。
據上論結，應依刑事訴訟法第三百九十七條、第四百零一條，判
決如主文。
中　　華　　民　　國　九十四　年　　八　　月　二十六　日
                      最高法院刑事第一庭
                          審判長法官  施　文　仁
                                法官  林　永　茂
                                法官  蕭　仰　歸
                                法官  王　居　財
                                法官  林　開　任
      本件正本證明與原本無異
                                      書  記  官
中　　華　　民　　國　九十四　年　　九　　月　　二　　日
                                                      Ｃ
